行　政　法　院　判　決　　　　　　　　　　　　　　八十七年度判字第五九四號
　　原　　　告　萬宜成營造工程有限公司
　　代　表　人　甲○○
　　被　　　告　財政部臺北市國稅局
右當事人間因營利事業所得稅事件，原告不服行政院中華民國八十六年六月二十三日
台八十六訴字第二五八一○號再訴願決定，提起行政訴訟。本院判決如左︰
　　主  文
原告之訴駁回。
　　事  實
緣原告八十一年度營利事業所得稅結算申報，關於稅捐、伙食費及前五年核定虧損扣
除額部分，不服被告初查核定，申請復查，除獲准追認稅捐新台幣（下同）六五、二
三九元外，其餘未獲變更。原告就伙食費及前五年核定虧損扣除額部分，提起訴願遭
駁回，復就前五年核定虧損扣除額部分提起再訴願，仍遭駁回，遂提起行政訴訟。茲
摘兩造訴辯意旨於次：
原告起訴意旨略謂︰一、被告有不適用中央法規標準法第十八條所定從新從優原則及
財政部民國七十九年六月九日台財稅第七九○一二三六五四號函釋之違法：（一）中
央法規標準法第十八條規定：各機關受理人民申請許可案件適用法規時，除依其性質
應適用行為時之法規外，如在處理程序終結前據以准許之法規有變更者，適用新法規
，但舊法規有利於當事人而新法規未廢除或禁止所聲請之事項者，適用舊法規。是謂
法規從新從優之原則。（二）前揭財政部函說明二：「(一)公司組織之營利事業盈虧互
抵部分：1.（略）2.自七十九年結算申報案件起，前五年內使用藍色申報書或委託會
計師查核簽證申報而經稽徵機關核定之各年度虧損，均可自本年度純益中依法扣除後
，再行課稅。但如有七十六、七十七、七十八年度使用普通申報書經稽徵機關核定之
虧損未扣除餘額者，依從優原則，仍可依原規定繼續扣除．．．」，亦明示應從優原
則。（三）所得稅法第三十九條於七十八年十二月三十日修正，修正前以往年度核定
虧損得扣除之年限為三年，條件為前三年度（使用普通申報書即可）已如期申報經該
稽徵機關核定，且當年度必需為使用藍色申報書或經會計師簽證並如期申報，而修正
後得扣除之年限延長為五年，條件則限於當年度及扣除年度均需使用藍色申報書或經
會計師簽證並如期申報，故依據中央法規標準法第十八條所定之法規從新從優原則，
得扣除年限，以新法之五年對原告較為有利，而其條件則以修正前之（使用普通申報
書即可）已如期申報經該主管機關查帳核定，無需經會計師簽證，對原告較為有利。
（四）原告申報八十一年度營利事業所得稅，扣除以往年度之虧損，原則上應從申報
時之修正後新法得扣除前五年之虧損，然其條件，因舊法優於原告，故應適用修正前
之舊法即以（使用普通申報書即可）已如期申報經稽徵機關查帳核定者即可，無需使
用藍色申報書或經會計師簽證。（五）原告七十六、七十七年度使用普通申報書並經
稽徵機關核定之虧損未扣除餘額，七十六年一、七四六、七八六元及七十七年二、六
○二、九三四元，依上述財政部函釋所示從優原則，仍可繼續扣除。（六）該財政部
函釋主要係核釋七十八年十二月三十日修正公布之所得稅法第三十九條等在過渡時期
之適用疑義。七十九年結算申報案件適用修正後稅法規定，但可歸責於稅法之修正致
損害納稅人依原規定享有之權益者，依從優之原則，宜在不影響其權益下適用修正前
稅法。二、綜上所陳，被告核定原告八十一年度營利事業所得稅結算申報事件有不適
用法律之違法，請為判決將被告八十五年四月二十二日就原告八十一年度營利事業所
得稅事件有關前五年核定虧損扣除額部分之核定撤銷，另為適法之處分，以維原告權
益等語。
被告答辯意旨略謂︰一、按「以往年度營業之虧損，不得列入本年度計算。但公司組
織之營利事業，會計帳冊簿據完備，使用本法第七十七條所稱藍色申報書並如期申報
者，得將經該管稽徵機關查帳核定之前三年內各期虧損，自本年純益額中扣除後，再
行核課。」、「以往年度營業之虧損，不得列入本年度計算。但公司組織之營利事業
，會計帳冊簿據完備，虧損及申報扣除年度均使用第七十七條所稱藍色申報書或經會
計師查核簽證，並如期申報者，得將經該管稽徵機關核定之前五年內各期虧損，自本
年純益額中扣除後，再行核課。」分別為七十八年十二月三十日修正公布前、後之所
得稅法第三十九條所明定。又「(一)、公司組織之營利事業盈虧互抵部分：１、七十八
年度結算申報案件，如有前三年度普通申報案件經核定之虧損未扣除餘額，可依修正
前所得稅法第三十九條之規定辦理扣除。２、自七十九年度結算申報案件起，前五年
內使用藍色申報書或委託會計師查核簽證申報而經稽徵機關核定之各期虧損，均可自
本年度純益額中依法扣除後，再行核課，但如有七十六、七十七、七十八年度使用普
通申報書經稽徵機關核定之虧損未扣除餘額者，依從優原則，仍可依原規定繼續扣除
。」復為財政部七十九年六月九日台財稅第七九○一二三六五四號函釋有案。另「會
計師代理所得稅結算申報之方法為：一、簽證申報－除應就委託人當年度有關所得額
之帳簿、憑證、文據予以查核，依所得稅法及有關規定，核定其所得額及課稅所得額
外，並應向該管稽徵機關提出詳細查帳報告，委託人當期與前期之資產、負債、損益
比較分析明細表暨查帳工作底稿，以供稽徵機關查核。二、代辦申報－應就委託人當
年度決算或所得額及所得淨額，依所得稅法及有關規定，就其帳目憑證及有關文件，
擇要核對，其有不合規定者，應予調整並加具說明。」亦為會計師代理所得稅事務辦
法第十三條所規定。二、原告本期申報前五年虧損扣除額九、○四九、四六八元，係
包括七十六年度一、七四六、七八六元、七十七年度二、六○三、八七四元、七十八
年度三、二二一、一三六元、七十九年度一、四四○、七二九元、八十年度三六、九
四三元。經被告實際核定結果為七十六年度虧損一、七四六、七八六元、七十七年度
虧損二、六○二、九三四元、七十八年度虧損三、二二一、一三六元、七十九年度虧
損七四五、七九二元、八十年度虧損一一七、三五七元。原告七十六及七十七年度結
算申報使用普通申報書，其當年度核定虧損一、七四六、七八六元及二、六○二、九
三四元，依上揭財政部函釋按修正前所得稅法第三十九條規定，自不應准予扣除。三
、公司組織之營利事業，其以往年度虧損之扣除，七十八年十二月三十日修正前所得
稅法第三十九條規定係以會計帳冊簿據完備，於申報年度使用所得稅法第七十七條所
稱藍色申報書者，即得自本年度純益額中扣除。七十八年十二月三十日修正所得稅法
第三十九條規定，則除須會計帳冊簿據完備外，並以申報年度及虧損年度均使用藍色
申報書者，始得自本年純益額中扣除，其規定要件已有不同，而前開財政部函釋係就
營利事業辦理七十九年度營利事業結算申報時使用藍色申報書，其經稽徵機關核定未
使用藍色申報書之前三年虧損，依從優原則，仍可依原規定（即七十八年十二月三十
日修正前之所得稅法第三十九條），自本年純益額中扣除所為之釋示，原告八十一年
度營利事業所得稅結算申報案件，其列報之七十六、七十七年度核定之虧損，係屬七
十八年十二月三十日修正所得稅法第三十九條規定之前五年內之虧損，自應適用申報
年度及虧損年度均使用所得稅法第七十七條所稱藍色申報書或經會計師查核簽證者為
限，始能自本（八十一）年度純益額中扣除。而原告七十七年度營利事業所得稅結算
申報，係使用普通申報書，雖經會計師范煥南簽章，並檢附營利事業所得稅簽證代辦
申報委任書，及范君對原告七十七年度營業收入所作說明書，惟並未檢附查核簽證報
告書，且范君僅擇要就營業收入部分核對，未逐項查核調整，非屬簽證申報，依前述
財政部函釋，其七十六、七十七年度核定虧損自不得自八十一年度純益額中扣除。四
、綜上論述，原處分及訴願、再訴願決定並無違誤，請駁回原告之訴等語。
　　理  由
按「以往年度營業之虧損，不得列入本年度計算。但公司組織之營利事業，會計帳冊
簿據完備，使用本法第七十七條所稱藍色申報書並如期申報者，得將經該管稽徵機關
查帳核定之前三年內各期虧損，自本年純益額中扣除後，再行核課。」、「以往年度
營業之虧損，不得列入本年度計算。但公司組織之營利事業，會計帳冊簿據完備，虧
損及申報扣除年度均使用第七十七條所稱藍色申報書或經會計師查核簽證，並如期申
報者，得將經該管稽徵機關核定之前五年內各期虧損，自本年純益額中扣除後，再行
核課。」分別為七十八年十二月三十日修正公布前、後之所得稅法第三十九條所明定
。又「(一)、公司組織之營利事業盈虧互抵部分：１、七十八年度結算申報案件，如有
前三年度普通申報案件經核定之虧損未扣除餘額，可依修正前所得稅法第三十九條之
規定辦理扣除。２、自七十九年度結算申報案件起，前五年內使用藍色申報書或委託
會計師查核簽證申報而經稽徵機關核定之各期虧損，均可自本年度純益額中依法扣除
後，再行核課，但如有七十六、七十七、七十八年度使用普通申報書經稽徵機關核定
之虧損未扣除餘額者，依從優原則，仍可依原規定繼續扣除。復經財政部七十九年六
月九日台財稅第七九○一二三六五四號函釋在案，所持見解，於法並無不合。另「會
計師代理所得稅結算申報之方法為：一、簽證申報－除應就委託人當年度有關所得額
之帳簿、憑證、文據予以查核，依所得稅法及有關規定，核定其所得額及課稅所得額
外，並應向該管稽徵機關提出詳細查帳報告，委託人當期與前期之資產、負債、損益
比較分析明細表暨查帳工作底稿，以供稽徵機關查核。二、代辦申報－應就委託人當
年度決算或所得額及所得淨額，依所得稅法及有關規定，就其帳目憑證及有關文件，
擇要核對，其有不合規定者，應予調整並加具說明。」亦為會計師代理所得稅事務辦
法第十三條所規定。本件原告八十一年度營利事業所得稅結算申報，關於稅捐、伙食
費及前五年核定虧損扣除額部分，不服被告初查核定，申請復查，除獲准追認稅捐六
五、二三九元外，其餘未獲變更。原告就前五年核定虧損扣除額部分，循序起訴謂所
得稅法第三十九條於七十八年十二月三十日修正，修正前以往年度核定虧損得扣除之
年限為三年，條件為前三年度（使用普通申報書即可）已如期申報經該稽徵機關核定
，且當年度必需為使用藍色申報書或經會計師簽證並如期申報，而修正後得扣除之年
限延長為五年，條件則限於當年度及扣除年度均需使用藍色申報書或經會計師簽證並
如期申報，故依據中央法規標準法第十八條所定之法規從新從優原則，得扣除年限，
以新法之五年對原告較為有利，而其條件則以修正前之（使用普通申報書即可）已如
期申報經該主管機關查帳核定，無需經會計師簽證，對原告較為有利。故原告申報八
十一年度營利事業所得稅，扣除以往年度之虧損，原則上應從申報時之修正後新法得
扣除前五年之虧損，然其條件，因舊法優於原告，故應適用修正前之舊法即以（使用
普通申報書即可）已如期申報經稽徵機關查帳核定者即可，無需使用藍色申報書或經
會計師簽證。即原告七十六、七十七年度使用普通申報書並經稽徵機關核定之虧損未
扣除餘額，七十六年一、七四六、七八六元及七十七年二、六○二、九三四元，依上
述財政部函釋所示從優原則，仍可繼續扣除云云。第按公司組織之營利事業，其以往
年度虧損之扣除，七十八年十二月三十日修正前所得稅法第三十九條規定係以會計帳
冊簿據完備，於申報年度使用所得稅法第七十七條所稱藍色申報書者，即得自本年度
純益額中扣除。七十八年十二月三十日修正所得稅法第三十九條規定，則除須會計帳
冊簿據完備外，並以申報年度及虧損年度均使用藍色申報書者，始得自本年純益額中
扣除，其規定之要件有異。而原告八十一年度營利事業所得稅結算申報案件，其列報
之七十六、七十七年度核定之虧損，係屬七十八年十二月三十日修正所得稅法第三十
九條規定之申報前五年內之虧損，自應適用申報年度及虧損年度均使用所得稅法第七
十七條所稱藍色申報書或經會計師查核簽證者為限，始能自八十一年度純益額中扣除
。又原告本期申報前五年虧損扣除額九、○四九、四六八元，係包括七十六年度一、
七四六、七八六元、七十七年度二、六○三、八七四元、七十八年度三、二二一、一
三六元、七十九年度一、四四○、七二九元、八十年度三六、九四三元。經被告實際
核定結果為七十六年度虧損一、七四六、七八六元、七十七年度虧損二、六○二、九
三四元、七十八年度虧損三、二二一、一三六元、七十九年度虧損七四五、七九二元
、八十年度虧損一一七、三五七元。原告七十六及七十七年度結算申報使用普通申報
書，且非簽證申報，故該二年度核定虧損自不得自八十一年度純益額中扣除等情，業
經被告簽辯及一再訴願決定指明，核與首揭規定相符，並有相關資料附原處分卷佐證
，洵屬可採。而原告指本件關於得扣除年限部分應適用七十八年十二月三十日修正之
新法，而關於申報書使用及會計師簽證部分則應適用舊法一節，為法律之割裂適用，
殊無足取。又前開財政部所為「但如有七十六、七十七、七十八年度使用普通申報書
經稽徵機關核定之虧損未扣除餘額者，依從優原則，仍可依原規定繼續扣除。」之函
釋，係指依「原規定」（即七十八年十二月三十日修正前之所得稅法第三十九條）繼
續扣除，而其規定為申報前三年內之各期虧損始得扣除，茲本件係原告八十一年度營
利事業所得稅結算申報案件，其列報之七十六、七十七年度核定之虧損，並不在上開
得扣除期限內，自無該函釋之適用。從而，原告所為被告處分有違從新從優原則之主
張，要非有據。原處分及一再訴願決定俱無違誤之處。原告起訴意旨，非有理由，應
予駁回。
據上論結，本件原告之訴為無理由，爰依行政訴訟法第二十六條後段，判決如主文。
中    華    民    國     八十七      年      四      月       九        日
                    行 政 法 院 第 一 庭
                                審 判 長 評  事      高  秀  真
                                         評  事      蔡  進　田
                                         評  事      鄭　淑　貞
                                         評  事      藍  獻  林
                                         評  事      黃  璽  君
右  正  本  證  明  與  原  本  無  異
                                         法院書記官  邱  彰  德
中    華    民    國     八十七      年      四      月       九        日
